臺灣臺中地方法院刑事裁定　　　　　　 94年度聲判字第67號
聲　請　人
即告 訴 人　乙○○
代　理　人　張慶達律師
　　　　　　曹宗彝律師
　　　　　　溫文昌律師
被　　　告　丙○○
　　　　　　甲○○
　　　　　　丁○○
　　　　　　戊○○
右列聲請人因告訴被告等偽造文書案件，不服臺灣高等法院臺中
分院檢察署檢察長駁回再議之處分（94年度上聲議字第1206號）
，聲請交付審判，本院裁定如下：
    主  文
聲請駁回。
    理  由
一、本件聲請交付審判意旨略以：
  (一)被告丙○○、甲○○偽造文書部分：
    1.被告丙○○、甲○○2 人於偵查時，就借款之始期（被告
      丙○○稱81、82年起；被告甲○○稱82年間起）、借款總
      額（被告丙○○稱陸續借了約3百萬元；被告甲○○稱借2
      、3 百萬元）、設定抵押之原因（被告丙○○稱不想讓被
      告甲○○為難，主動提出設定；被告甲○○稱擔心被告丙○○有問題，為求保障而提出設定之要求）等事項之供述
      ，顯有不同，不僅有前後矛盾之處，更與經驗法則不符，
      恐係臨訟刻意捏造，尚非原不起訴處分及駁回再議處分所
      認之「因人之記憶、表達能力所致」，從而原不起訴處分
      及駁回再議處分認定被告所辯應堪採信，所持理由顯非正
      確。
    2.按一般抵押權之設定，必有抵押債權存在後，始可設定抵
      押權，且於一般抵押權，其擔保之債權數額，必與已存在
      之債權數額相同，於地政機關辦理設定時，尚需繳交相關
      債權證明，以符抵押權從屬性之要求。然依被告丙○○、
      甲○○之供述，丙○○於92年間之借貸金額頂多3 百餘萬
      元（縱被告丙○○辯稱：曾擬向被告甲○○借款598 萬元
      ，惟事實上並未履行），則渠等竟設定780 萬元之一般抵
      押權，足見被告丙○○、甲○○確曾提供不實之債權證明
      文件，使辦理地政登記之公務員，登載不實之抵押權登記
      。且被告甲○○於原偵查程序中供稱：前後僅借予被告丙○○2、3百萬元，為何能於92年間即設定3 百萬元之抵押
      權，甚而嗣後又因不明原因增加至780 萬元之抵押權，原
      不起訴處分及駁回再議處分未審酌此違背常態之異樣狀況
      。況且被告丙○○、甲○○間僅有1筆借款，為何同1筆抵
      押債權，卻先後設定3次抵押權（初為3百萬元之一般抵押
      權，次為780萬元之一般抵押權，末為最高限額780萬元抵
      押權），且登記日期、清償日期均屬相同，實不禁令人懷
      疑渠等間借款債權債務之真偽。原不起訴處分對此並未為
      任何調查及說明，僅以告訴人所提最後1 張土地登記謄本
      所載為「最高限額抵押權」，而被告丙○○、甲○○間有
      部分金額之借款，率認渠等「借貸為真實」，顯係以偏蓋
      全，有調查未完備之處，而駁回再議處分亦僅以「就一般
      抵押權改設定為最高限額抵押權，渠等供稱係因獲知最高
      限額抵押權可擔保陸續發生或尚未發生之債權所致，此亦
      與常情無違，並非不可採信」云云，完全棄置第2 次設定
      780 萬元抵押權部分不論，則不起訴處分及駁回再議處分
      顯有應予調查事項未予調查之違誤，至為灼然。
    3.被告丙○○、甲○○間第2次設定之一般抵押權，該780萬
      元之債權是否存在？被告甲○○如何交付780 萬元給被告
      丙○○？均未見原處分調查，且被告丙○○、甲○○3 次
      抵押權設定，依土地登記謄本所載，均檢具「證明書」，
      則3 次之證明書內容如何？內容是否真實？均與被告丙○○、甲○○有無偽造文書有關，原檢察官亦未調查，則不
      起訴處分及駁回再議處分顯有應予調查事項未予調查之違
      誤。
  (二)被告丙○○、丁○○、戊○○偽造文書部分：
    1.本件聲請人先前提出之證物7 至11，並非憑空臆測，實足
      間接證明分炊協議書為假，原處分就此未調查審究，再議
      程序對此重大跡證亦隻字不提，遽而駁回，顯有違誤。
    2.依證人林秀英之證述，聲請人之母親當時即在現場，自可
      藉由傳訊聲請人之母親，到庭證述有無系爭分炊協議書乙
      事，亦可間接推斷被告所辯是否為真實，然原檢察官對此
      並未為任何調查，顯有調查未盡詳實之違誤。
    3.原偵查程序時，聲請人曾懇請原檢察官將系爭分炊協議書
      原本，送法務部調查局鑑定系爭分炊協議書之成立年限及
      相關簽名墨跡之真偽，惟原檢察官對此判定被告有無偽造
      文書犯行之重要證據，卻始終未為詳實之調查，顯有調查
      未盡詳實，而輕率認定事實之違誤。
  (三)綜上所述，本案原不起訴處分及駁回再議處分確有違背經驗
    法則，及未詳實調查事實、證據之違誤，為此聲請交付審判
    云云。
二、按告訴人不服上級法院檢察署檢察長或檢察總長認再議為無
    理由而駁回之處分者，得於接受處分書後10日內委任律師提
    出理由狀，向該管第一審法院聲請交付審判；法院認為交付
    審判之聲請不合法或無理由者，應駁回之，刑事訴訟法第25
    8條之1、第258條之3第2 項前段分別定有明文。次按前述刑
    事訴訟法第258條之1規定，乃對於「檢察官不起訴或緩起訴
    裁量權」制衡之一種外部監督機制。法院僅在就檢察官所為
    不起訴或緩起訴之處分是否正確加以審查，以防止檢察機關
    濫權。依此立法精神，法院就聲請交付審判案件為審查時，
    所謂「得為必要之調查」所指之調查證據之範圍，自應僅以
    偵查中曾顯現之證據為限，不可就告訴人新提出之證據再為
    調查，亦不可蒐集偵查卷以外之證據。另由刑事訴訟法第26
    0 條對於不起訴處分已確定或緩起訴處分期滿未經撤銷者，
    得再行起訴規定之立法理由說明：「本條所謂不起訴處分已
    確定者，係包括「聲請法院交付審判復經駁回者」之情形在
    內。」，益徵法院就聲請交付審判案件為審查時，所謂「得
    為必要之調查」所指之調查證據範圍，應僅以偵查中曾顯現
    之證據為限，不得就告訴人新提出之證據，再為調查，亦不
    可蒐集偵查卷以外之證據。否則，將使交付審判制度與再行
    起訴制度，相互混淆不清，合先敘明。
三、聲請人即告訴人乙○○以被告丙○○、甲○○、丁○○、戊○○等人涉嫌偽造文書案件，向臺灣臺中地方法院檢察署檢
    察官提出告訴，經該署檢察官於94年8 月17日，以94年度偵
    字第7994、10668 號為不起訴處分後，聲請人不服，向臺灣
    高等法院臺中分院檢察署聲請再議，嗣經該署檢察長於94年
    9 月30日，以94年度上聲議字第1206號駁回在案，聲請人於
    94年10月6 日收受前開再議駁回處分書後，即委任張慶達、
    曹宗彝、溫文昌律師於94年10月13日向本院提出聲請交付審
    判狀等情，業經本院調取前揭偵查卷宗核閱屬實，並有刑事
    聲請交付審判狀2份附卷可稽，是其聲請合於規定。
四、本院查：
  (一)被告丙○○、甲○○偽造文書部分：
    1.原不起訴處分依被告丙○○、甲○○所提出之中國國際商
      業銀行臺中分行客戶存款資料明細表、匯款單、郵政劃撥
      儲金存款收據，及存摺等證據，認定被告2 人間確有借貸
      之事實，且臺灣高等法院臺中分院檢察署檢察長處分書，
      亦敘明被告2 人之供述雖有差異，惟差異係因人之記憶、
      表達能力所致，經核並無不合，聲請人仍執前詞，以被告
      丙○○、甲○○2 人間就借款之始期、借款總額、及設定
      抵押之原因等事項，有前後矛盾之處，認被告2 人係臨訟
      刻意捏造云云，顯屬無據。況且，聲請人就被告所提出之
      上開資金往來資料，無法說明、駁斥，是其指摘原不起訴
      處分及駁回再議處分之認定不當，並無理由。
    2.被告丙○○於92年2月13日以其與聲請人所共有（2人持分
      各2分之1），坐落臺中縣潭子鄉○○段97地號土地（下稱
      系爭土地）之持分2分之1，設定300 萬元之一般抵押權予
      被告甲○○後，又於92年11月28日將抵押金額改為780 萬
      元，復於93年10月7日改為最高限額780萬元之抵押權，此
      有臺中縣雅潭地政事務所網路申領異動索引及土地登記謄
      本附卷可稽（見94年偵字第7994號卷第76、77、147、149
      、151頁），而92年2月13日之異動別欄記載為「新增」；
      92年11月28日及93年10月7 日之異動別欄均記載為「修改
      」，登記原因則分別記載為「設定」、「權利價值變更」
      及「權利內容等變更」，此觀上開異動索引至明。參以上
      開3次抵押權之登記日期均為92年2月13日、清償日期均為
      93年1月14日，則上開2次「修改」之異動登記，僅係就原
      先於92年2 月13日設定之抵押權內容予以變更至明，自無
      聲請人所稱：被告丙○○、甲○○間僅有1 筆借款，卻先
      後設定3 次抵押權之情事。次按抵押權所擔保之債權，原
      可由契約當事人自行訂定，此觀民法第861 條但書之規定
      自明。故契約當事人如訂定以將來可發生之債權為被擔保
      債權，自非法所不許（最高法院47年台上字第535 號著有
      判例可資參照）。被告丙○○、甲○○於92年11月28日，
      將抵押權設定之權利價值變更為780 萬元，係因被告丙○○擬向被告甲○○借款，以清償其對臺中縣潭子鄉農會之
      借款債務598 萬元，嗣後因聲請人就系爭土地產權，與被
      告丁○○、戊○○涉訟未終結，被告丙○○因而未向甲○○貸款，以清償該農會貸款等情，業據被告丙○○、甲○○於警詢供明在卷（見94偵字第7994號卷第12、15頁），
      並有被告戊○○、丁○○與聲請人間民事聲請土地所有權
      移轉登記事件歷審判決在卷可佐（見94年度偵字第7994號
      卷第78至105頁，該民事事件由最高法院於93年8月19以聲
      請人上訴不合法裁定駁回而告確定），則被告丙○○、甲○○上開所辯已非無據，是於92年11月28日將抵押權之權
      利價值提高為780 萬元時，被告甲○○雖尚未撥款予被告
      丙○○，然渠等係訂定將來可發生之債權為擔保債權，非
      法所不許，已如前述，且衡諸社會常情，債權人為保險起
      見，通常均於抵押權設定完畢後，才將借款交予債務人，
      從而，被告丙○○縱因故尚未請求被告甲○○交付借款，
      亦難以此遽認被告丙○○、甲○○有何使公務員登載不實
      之犯行，聲請人以原不起訴處分及駁回再議處分未就渠等
      第2 次設定之抵押權予以調查、說明，而指摘原不起訴處
      分及駁回再議處分不當，亦非可取。
  (二)被告丙○○、丁○○、戊○○偽造私文書部分：
    1.聲請人雖以檢察官未傳喚其母到庭作證，以證明有無分炊
      協議事宜，亦未將該分炊協議書原本，送法務部調查局鑑
      定其成立年限及相關簽名墨跡之真偽，而認原不起訴處分
      及駁回再議處分顯有漏未調查事實、證據之違誤云云，然
      證據之取捨及事實之認定為承辦檢察官職權之行使，如該
      職權行使不違背經驗法則與論理法則，即難遽指為不當。
      又上開94年度上聲議字第1206號處分書於理由四、（四）
      （五）中亦就原檢察官因事證已明，未傳喚聲請人之母到
      庭作證，及原檢察官認無必要，而未將系爭分炊協議書送
      鑑定並無不當之理由，詳加說明，經核並無不當，聲請人
      猶執陳詞，指摘原不起訴處分及駁回再議處分有漏未調查
      證據之違誤云云，非有理由。
    2.聲請人另以：原處分未就伊提出之證物7 至11予以調查審
      究，再議程序對此重大跡證亦隻字不提云云，而認原不起
      訴處分及駁回再議之處分顯有違誤。惟查，上開94年度上
      聲議字第1206號駁回再議處分書中，雖未將不採聲請人所
      提上開證物之理由一一臚列，惟仍於駁回再議處分書中載
      明：聲請人其餘再議所指（含原告訴狀所附證物7 至11【
      即再議意旨（二）3.】部分）均難以之為被告等人有偽造
      文書犯行之證據等語（見94年上聲議字第1206號卷第43頁
      ），則聲請人上開認知，顯屬有誤。且依卷附聲請人提出
      之81年12月8日遺產分割契約書、系統表、土地登記謄本
      等資料（即原告訴狀所附證物9 ，見94年度發查字第1881
      號卷第55至68頁），雖可證明被告丙○○、戊○○、丁○○等人及被繼承人林萬貴（即被告丙○○等人之父、聲請
      人之祖父）之其他繼承人共10人，於81年間尚就被繼承人
      林萬貴所有坐落在臺中縣潭子鄉○○○段15、15-1地號之
      土地，辦理分割登記予被告丙○○繼承之事實，然被告丙○○於偵查時已供稱：寫分炊協議書當時（即79年6月10
      日），只知道有本件土地（即系爭土地），伊母親也不知
      道有其他土地，是後來找到舊的土地謄本，去查詢，才知
      道有臺中縣潭子鄉○○○段15、15-1地號之土地，因為價
      值不高，要自耕農才可以登記，且稅金是伊付的，大家才
      決定登記在伊名下等語（見94年偵字第7994號卷第110 頁
      ），依此，在書立分炊協議書時，因不知尚有遺產分割契
      約書所載之土地存在，以致於未將之與系爭土地一併列入
      分炊協議書內，核與常情無違。至聲請人雖另以：81年9
      月28日被告甲○○購買部分之系爭土地時，係與案外人林
      復興（即聲請人之父）及被告丙○○訂立土地買賣契約書
      ，如被告丁○○、戊○○就系爭土地有持分，何以被告甲○○不是向被告丙○○、丁○○、戊○○及案外人林復興
      4 兄弟購買，而只向被告丙○○及案外人林復興購買，因
      認分炊協議內容不實云云。惟查，系爭土地係被告丙○○
      等人之父親即聲請人之祖父林萬貴生前所購買，而以被告
      丙○○及聲請人之父林復興2 人之名義，辦理土地所有權
      登記乙節，為聲請人於其與被告戊○○、丁○○間之土地
      所有權移轉登記事件中所不爭執，此有本院民事庭92年訴
      字第2372號判決在卷可佐（見94年偵字第7994號卷第80頁
      ），系爭土地既登記在被告丙○○及案外人林復興之名下
      ，則於81年9 月28日出售時，由登記所有權人出面簽訂買
      賣契約，要屬當然。再者，被告丙○○及聲請人共有系爭
      土地，各持分2分之1，惟系爭土地協議分割後，由被告丙○○取得之土地面積約0.317271公頃，聲請人取得之土地
      面積約0.105758公頃。且雙方就面積差額部分，互不要求
      補貼價差，此有共有物分割契約書在卷可稽（即原告訴狀
      所附證物11，見94年度發查字第1881號卷第72至74頁），
      則被告丙○○分得之面積，約為聲請人分得面積之3 倍，
      參酌分炊協議書係將田地（即系爭土地）分配成4 份，平
      分給被告丙○○、戊○○、丁○○及案外人林復興4 兄弟
      ，依此可知，被告戊○○、丁○○應各取得系爭土地4 分
      之1 之產權，惟於共有物分割契約書中併至被告丙○○名
      下，故由被告丙○○分得4分之3；聲請人分得4分之1，是
      分炊協議書之內容，與共有物分割契約書之實質內容相符
      。末查，被告丁○○、戊○○、丙○○、甲○○既為手足
      關係，且被告丙○○、甲○○間確有借貸事實，已如前述
      ，縱使被告丁○○、戊○○就被告丙○○將系爭土地設定
      抵押權予被告甲○○之事實，未加聞問，亦與常情無違，
      況被告丙○○亦已承諾將系爭土地，依分炊協議書之意旨
      ，過戶登記予被告戊○○、丁○○，縱尚未履行，亦難以
      此認定被告丙○○、戊○○、丁○○等人有何偽造分炊協
      議書之犯行。
  (三)本院詳閱前開偵查卷全卷後，查無任何聲請人所指摘不利被
    告之事證，未經檢察機關詳為調查、斟酌，或不起訴處分書
    所載理由有何違背經驗法則、論理法則或其他證據法則等得
    據以交付審判之事由存在，且依偵查卷所存之證據，亦乏積
    極證據足認被告丙○○、甲○○、戊○○、丁○○等人，涉
    有聲請人指訴應予起訴審理之偽造文書罪嫌，聲請人指摘原
    不起訴處分不當，而聲請交付審判，並無理由，應予駁回。
五、依刑事訴訟法第258條之3第2項前段，裁定如主文。
中     華     民     國     94   年    12   月   28   日
                刑事第二庭   審判長法  官   蔡名曜
                                   法  官   郭書豪
                                   法  官   林慧英
以上正本證明與原本無異。
不得抗告。
　　　　　　　　　　　　　　　　 　書記官   廖碩薇
中     華     民     國     94   年    12   月   28   日
